【裁判字號】    87,易,290
【裁判日期】    891212
【裁判案由】    詐欺
【裁判全文】
臺灣宜蘭地方法院刑事判決                          八十七年度易字第二九號
    公  訴  人  臺灣宜蘭地方法院檢察署檢察官
    被      告  丁○○
    選任辯護人  李秋銘
右列被告因詐欺案件，經檢察官提起公訴（八十六年偵字第四二一一號），本院判決
如左：
    主  文
丁○○無罪。
    事  實
一、公訴意旨略以：被告丁○○於民國八十五年八月五日經警通知其夫乙○○（原名
    李樹林，其經本院於八十七年三月十日以八十六年度重訴字第八號判處無期徒刑
    ，再經臺灣高等法院及最高法院分別於同年六月四日、八月七日以八十七年度上
    重訴字第二十號、八十七年度臺上字第二五九九號駁回上訴確定）所駕駛租得之
    車牌號碼ＧＷ─四五一一號自用小客車在省道臺九線蘇花公路一百十六公里又六
    百公尺處墜崖死亡後，旋於同日十六時許，前往蘇澳榮民醫院太平間指認死者身
    分。惟被告明知死者（即高永祥）身材短胖，身高約為一百四十六公分，與其夫
    乙○○身高一百五十六公分及壯碩體型相差甚多，顯足以辨識死者並非其夫，竟
    起意詐領乙○○於八十三年三月二十一日至八十五年二月十三日間，以其為受益
    人，向戊○○○保險股份有限公司（下稱戊○○○）投保人壽保險及意外平安保
    險八百三十餘萬元之鉅額保險金，而基於與乙○○共同詐領保險金之犯意聯絡，
    訛稱死者為其夫乙○○，且於取得臺灣宜蘭地方法院檢察署所開具之乙○○死亡
    相驗屍體證明書後，於八十五年八月十二日向戊○○○請求保險理賠，致戊○○○陷於錯誤，於同年月十四日給付保險金八百三十萬六千二百二十七元。丁○○
    得手後即將詐得之保險金用於償還債務及日常生活費用上。嗣經乙○○向臺灣宜
    蘭地方法院檢察署檢察官自首犯罪始查悉上情。因認被告涉有刑法第三百三十九
    條第一項之詐欺取財罪嫌。
二、按犯罪事實應依證據認定之，無證據不得認定其犯罪事實，又不能證明被告犯罪
    者，應諭知無罪之判決，刑事訴訟法第一百五十四條、第三百零一條第一項分別
    定有明文。又按刑事訴訟法上所謂認定犯罪事實之證據，係指足以認定被告確有
    犯罪行為之積極證據而言，如未能發現相當證據或證據不足以證明，自不得以推
    測或擬制之方法，以為裁判之基礎，最高法院二十九年上字第三一０五號及四十
    年臺上字第八六號分別著有判例；又認定不利於被告之事實，須依積極證據，苟
    積極證據不足為不利於被告事實之認定，即應為有利於被告之認定，更不必有何
    有利之證據，最高法院三十年上字第八一六號判例可資參照。另告訴人之指述，
    係以使被告受刑事訴追為目的，是其陳述是否與事實相符，仍應調查其他證據以
    資審認。且刑法第三百三十九條第一項之詐欺取財罪，係以行為人意圖為自己不
    法之所有，以詐術使人將本人或第三人之物交付為要件，而所謂以詐術使人交付
    ，必須被詐欺人因其詐術而陷於錯誤，若其所用之方法，不能認為詐術，亦不致
    使人陷於錯誤，及不構成該罪，最高法院分別著有三十年上字第八一六號、五十
    二年臺上字第一三ＯＯ號及四十六年臺上字第二六Ｏ號判例足資參照。另於債務
    不履行之情形，債務人是否有詐欺之故意及施用詐術，係以行為時為判斷之時點
    ，如行為人初無詐欺之故意及使用詐術，嗣因情事變更或其他因素，導致所取得
    之財物欠缺法律上原因時，則為民事上請求返還不當得利之問題，要與詐欺行為
    無涉。又共同正犯之犯罪構成要件，不僅以有共同行為為已足，尚須有共同犯意
    之聯絡。申言之，即須有意思之聯絡行為之分擔為要件，苟對他人之犯罪，不具
    聯絡之意思，又無分擔實施之行為，即不得以共犯論。最高法院十八年度上字第
    六七三號、二十八年度上字第三二四號分別著有判例可資參酌。
二、公訴意旨認被告涉犯詐欺罪嫌，無非係以告訴人戊○○○之指訴、乙○○人壽保
    險及個人人身意外平安保險要保書及相驗照片多幀等為其主要論據。惟訊之被告
    丁○○固自警訊至偵審中，均不否認於認屍時，指稱死者為其夫乙○○，及領取
    戊○○○核發之八百餘萬元保險理賠，且用以償還乙○○債務及日常生活開銷等
    情，惟堅詞否認有何詐欺取財之犯行，辯稱：八十五年八月五日經警通知後，乃
    夥同乙○○之姐丙○○、堂姐辛○○○、甲○○前往指認屍體，斯時其曾對死者
    之外觀、體型有所質疑，且據實告知警方其夫乙○○之身高、體重及手臂刺青等
    特徵，然警方表示屍體業已發生腐敗、腫脹、脫皮等外觀上變化，其等四人始不
    疑有他，憑藉死者之衣物、證件予以辨認。其並非單以屍體之外觀為辨識之基礎
    ，復無刻意隱瞞乙○○之特徵及外貌，要難指其有指認死者為其夫之舉，為施用
    詐術之訛詐行為。又其領取其夫乙○○投保之戊○○○保險金一節，係承辦乙○○保險業務之人員壬○○獲悉乙○○死亡後，主動告知其前往申辦理賠事宜，並
    非由其主動向戊○○○接洽索求保險金。從而，其無偽稱死者為其夫乙○○在前
    ，復無使戊○○○陷於錯誤而詐領保險金在後，自難遽指其有公訴意旨所載之詐
    欺取財犯行等語。
四、經查：
  (一)本件死者高永祥係於八十五年八月三日十七時許遭乙○○殺害，同年月五日十時
    四十五分許為路人在蘇花公路一百十六公里又六百公尺處發現等情，已據證人乙○○自證無誤，復經本院及臺灣高等法院、最高法院判決確定在案。是被告經警
    通知前往指認死者時，屍體在未經處理之狀態下，已曝露於空氣中二日有餘，衡
    以人死後屍體由於腐敗之生物作用，身體必有收縮或變形之程度上差異，此觀臺
    灣宜蘭地方法院檢察署八十五年度相字第三一六號相驗卷宗內所附之驗斷書、相
    驗照片自明。該具屍體全身、臉部、上唇均已浮腫腐爛脫皮，頭部及四肢亦因腐
    敗而腫脹變形、變色及脫皮，確難據其外觀作為辨認身分之起點，僅得依尚存之
    身體特徵（如疤痕、刺青、牙齒）、ＤＮＡ科學檢驗方法及死者生前衣著、手錶
    、行動電話等外觀配件等特徵以資識別，法務部法醫研究所八十八年七月二日法
    醫所八八文理字第六九五號，及八十八年十一月十八日法醫所八八文理字第一七
    ０四號函亦同此認定，有上揭函文在卷可稽。又被告丁○○指認死者之經過，業
    據證人即乙○○之姐丙○○、證人即乙○○之堂姐辛○○○、甲○○分別於警訊
    及本院調查中證述綦詳。證人丙○○證稱：「我們到現場看到死者與乙○○身高
    相似，但發現身材體型較胖，當時感覺不是乙○○，但因車內有身分證及穿著衣
    服均屬乙○○所有，因此認定。」、「我是以證件、衣服、皮鞋等物來認定。印
    象中乙○○常穿長袖衣服。」、「我認屍時，認為死者穿的衣服就是乙○○的衣
    服。」、「當初有跟驗屍的人講身材不一樣，但臉認不出來。」；證人辛○○○
    證述：「我進入殯儀館以乙○○身分證、花格衣服、鞋子認出係為堂弟乙○○沒
    錯，至於死者臉狀已模糊，我無法認出是我堂弟乙○○。」、「當初有跟驗屍的
    人講身材不一樣，但臉認不出來。」、「因為當時已經變了，也覺得有點不同，
    但因證件齊全，所以也沒有懷疑。」；證人甲○○證稱：「我是由衣褲認定。當
    時死者容貌已變形無法辨識，身高與乙○○相似，體型較乙○○肥胖，旁邊的人
    說屍體已經經過二、三天都會腫，所以不疑有他，因此認定。」（詳見宜蘭縣警
    察局警刑偵字第三一七七五號卷第二六頁、二九頁、三五頁、本院八十七年八月
    二十八日、八十九年二月二十四日訊問筆錄）等語，均核與被告前揭辯詞大致吻
    合，可見當時死者之容貌確已模糊難辨、體型亦因腐爛脫皮而有所浮腫變形，外
    觀上之特徵均已無法提供精確之參考依據可供判斷，被告丁○○及乙○○之家屬
    乃依憑死者之衣著、證件等客觀確定之資料認定死者身分。且被告於指認屍體時
    ，稱：乙○○左手臂有刺青，身高約一百五十八公分、體重約五十五公斤（見臺
    灣宜蘭地方法院檢察署八十五年度相字第三一六號相驗卷第四頁）等語，亦與證
    人辛○○○到庭結證稱：丁○○於指認屍體時有說乙○○沒有那麼胖（見本院八
    十七年八月二十八日訊問筆錄）等語，互核一致，益徵被告並未隱瞞乙○○之真
    實外貌、體態及特徵，而遷就所見聞屍體外觀型態作出不實之描述。總上，既被
    告認屍時，屍體頭部、臉部、手部及身體均已出現腐敗、浮腫、皮膚脫落等死後
    變化，實難求其須依憑屍體之外貌指認死者身分。易言之，被告以死者之身上之
    證明文件、衣著外觀等為判斷基準，指稱死者為其夫乙○○，乃使用普遍、客觀
    且合理之辨識方法，尚難謂有何悖離經驗法則之處。況屍體之重要辨識部位已達
    無法明確識別之變形程度，已據同往指認死者之證人丙○○、辛○○○及甲○○
    證稱翔實如前述，從而，被告既無以悖離一般經驗法則之方式作為指辨死者之基
    礎，即難指其辨認屍體之過程，為運用使人陷於錯誤之欺罔手法。至死者高永祥
    之父己○○及其姐庚○○雖均到庭指陳：高永祥身高與乙○○顯有差距，且高永
    祥為唐氏症患者，面部特徵明顯，又有嚴重齟齒，應不致發生誤認之情（見本院
    八十八年五月四日、八十九年三月九日訊問筆錄）等語，然指認屍體時乃將死者
    平躺於於平臺上供人檢視，在此情狀下本難以目視方法辨認死者之確實身高，況
    屍體已產生明顯之死後變化如前述，是屍體之確實身長亦受腫脹及腐敗程度之影
    響。再者，遍觀上揭相驗卷宗，均無死者面部特徵為疑似唐氏症患者之記載，復
    無註明死者口腔牙齒情況，核以右開證人丙○○、辛○○○、甲○○自警訊至本
    院調查中所描述指認屍體之過程，亦同未提及死者口腔牙齒有何特異之處，堪認
    相驗屍體及安排指認死者時，均未特別針對屍體口部及牙齒狀況有所檢視，亦未
    請指認人詳細描述及觀察死者牙齒特徵，顯見被告丁○○所執：認屍時死者口部
    係呈緊閉狀態，警方人員亦未扳開屍體口部任其察看，故不知死者有嚴重齟齒等
    辯詞，要與真實情狀相符，其並未親見死者之齟齒特徵，係屬有據，洵堪採信。
    綜上所陳，本件死者之身高、體重等外觀上型態雖與乙○○有相當程度上之差異
    ，然在屍體發生死後變化後，已難推知死者生前之確實體態、特徵，故被告丁○○則以死者之證件、衣物等客觀上明確顯著之辨認標準為指認之基礎，亦無匿飾
    增減其夫乙○○之特徵、體型，圖求符合屍體之外觀表徵，要難僅以事後察知死
    者真實身分並非乙○○，而反向推定被告指認屍體時所言各語，均係蓄意訛詐之
    佯稱之詞，企求隱瞞乙○○並未死亡之事實，而詐領保險理賠金額。
  (二)被告料理乙○○後事之相關程序，業據證人即榮安葬儀社負責人癸○○到庭結證
    稱：本件係家屬於八十五年農曆六月二十二日委託處理，於同年月二十六日即將
    遺體火化完成。此種處理手續在一般親屬較少或經濟小康之家屬要求之簡單處理
    時多會採用，且因喪禮日期接近農曆七月，一般人本會要求儘快完成，故其將包
    括「作七」在內之法事合併一次完成。本次喪葬儀式均依死者家屬要求辦理，但
    與一般情況並無特異之處（見本院八十九年三月二十四日訊問筆錄）等語綦詳，
    復有喪葬費用明細表及墊儀禮簿各一份在卷可佐。再輔以被告與乙○○並無子祀
    之事實，本件喪葬禮儀程序實無顯與常理悖離之處。且被告於辦妥喪禮後，將死
    者骨灰置於宜蘭縣壯圍鄉懷恩堂奉祀一節，亦經宜蘭縣壯圍鄉公所於八十九年十
    一月八日以八九壯鄉民字第一一六四八號來函證實無誤。是按諸上情，被告丁○○於處理死者身後喪葬禮儀時，並未見其刻意誇飾排場抑或過於簡便草率等違乎
    常情等異常方式為之，而係以合於本身經濟情狀及家庭成員結構之儉樸方便手續
    辦理，要難以此推認被告已有死者並非其夫乙○○之認識。
  (三)乙○○於戊○○○投保，高達八百三十餘萬之鉅額人壽保險及個人人身意外平安
    保險中，受益人均係丁○○，此為公訴意旨指認被告涉犯詐欺罪嫌之另一主要論
    據。惟乙○○於投保時，將與其係屬夫妻配偶關係之被告丁○○列為受益人，乃
    合於一般社會經驗事實，況其與被告並無後嗣，此舉為至然之理。又被告所辯：
    其僅知悉乙○○有投保戊○○○之人壽保險及意外保險，惟對投保金額、繳款數
    額等詳細內容並不明瞭。領取保險金亦非其主動向戊○○○申領，而係戊○○○
    業務員壬○○至宜蘭向乙○○上香時，主動告知並請其備妥相關資料以資申請各
    語，亦經證人乙○○、戊○○○業務員壬○○到庭證述屬實（見本院八十七年十
    一月五日、八十九年二月二十四日、八十九年十一月二日訊問筆錄），是由被告
    對乙○○保險事宜之瞭解程度，及申領保險金之被動地位，仍難顯示出其有詐領
    保險金之主觀不法所有意圖。況乙○○於八十五年八月二日早晨離家後，於翌日
    九時許在臺北縣新莊市建安社區公園，臨時基於為自己不法所有之意圖而起意殺
    害高永祥，圖謀詐領高額保險金之犯行，業據證人乙○○到庭自承無訛，復經本
    院、臺灣高等法院及最高法院判決確定在案，有上揭判決書附卷可憑，是被告於
    乙○○起意殺害高永祥詐領保險金時，並無與其有何共同犯意之聯絡或行為分擔
    ，顯可認定。另被告經警通知前往認屍前，仍與證人丙○○聯繫，詢問乙○○下
    落等情，復據證人丙○○到庭結證屬實，是綜據上述，被告主觀於乙○○殺害高
    永祥時，既非其所得預期，亦非與乙○○有何犯意聯絡及行為分擔，尚難僅以其
    事後指認屍體後，發覺乙○○並未死亡而指其係與乙○○有訛領保險理賠金額之
    共同犯意聯絡及行為分擔之共同正犯關係。申言之，本件除被告指認屍體身分與
    真實不符外，並無其他直接或間接證據可資證明或補強被告於認屍前與乙○○已
    有聯繫，得知其確未死亡，而起意與乙○○共同詐領保險金之事實。從而，即難
    單以被告所指之死者並非其夫乙○○，且事後復行領訖鉅額保險金之客觀事實，
    遽指其與乙○○間，均屬共同正犯之結構關係。
  (四)綜上各情，本件被告丁○○所指認之屍體外貌上利於辨識身分之頭、臉部、四肢
    均已呈現腐敗、浮腫、皮膚脫落等死後變化，特徵均已模糊不清，甚難單憑死者
    之外觀而為辨識，故被告乃以客觀、普遍且合理明確之死者之證件、衣物、配件
    等物，為其指認之基礎，復無匿飾增減其夫乙○○之特徵、體型，實難謂此項認
    定死者身分之辨識方法，係屬蓄意訛詐之佯稱之詞。又被告對於死者喪葬禮儀之
    鋪陳安排上，亦合於其自身身分及經濟情狀之手續為之，亦無可值懷疑之處。再
    者，被告對乙○○保險情形之瞭解程度不深，申領保險金時亦係經戊○○○主動
    告知始前往申辦，亦難見其主觀上有何使戊○○○陷於錯誤之詐領保險金犯意。
    況乙○○殺害高永祥意圖訛領保險金乃其臨時起意之犯行，被告先前並不知情，
    事後復無證據資料可資佐憑其於指認屍體前，已與乙○○有所聯繫，得悉乙○○
    未死亡之事實，故本件除被告指認屍體身分與真實不符外，並無其他積極證據可
    資證明被告與乙○○共同詐領保險金之事實。從而，本件被告主觀上既無為自己
    或第三人不法所有之意圖，客觀上復無施用詐術，使人陷於錯誤，致為財物交付
    之犯行，是其所為，核與刑法詐欺取財罪之構成要件則屬有間。此外，復查無相
    當之直接證據可資證明，亦無其他之間接證據足以補強被告確有公訴意旨所指之
    詐欺取財犯行，揆諸首揭判例意旨及說明，被告犯罪即屬不能證明。至被告雖於
    乙○○返家後，未儘速通知戊○○○並返還所剩餘之一百餘萬元保險金，惟此僅
    為民事上究否該當不當得利或其他債務不履行之民事問題，要與本件詐欺取財之
    犯罪無涉，應循民事相關程序解決。本件被告因犯罪嫌疑不足，不能證明其犯罪
    ，爰依法為被告無罪判決之諭知。
據上論斷，應依刑事訴訟法第三百零一條第一項判決如主文。
本案經檢察官林吉泉到庭執行職務
中    華    民    國      八十九      年      十二    月十二      日
                            臺灣宜蘭地方法院刑事第二庭
                                    法  官  陳  嘉  年
右正本證明與原本無異。
如不服本判決，應於判決送達後十日內，向本院提出上訴狀。（應附繕本）
                                    書記官  詹  玉  惠
中    華    民    國      八十九      年      十二    月      十六      日


司法院資訊處製作；財團法人民間司法改革基金會備份。
